【裁判字號】    89,自,501
【裁判日期】    900308
【裁判案由】    詐欺
【裁判全文】
臺灣板橋地方法院刑事判決                          八十九年度自字第五一號
    自  訴  人  甲○○
                丙○○
    共同  自訴
    代  理  人  黃炳飛律師
    被      告  丁○○
    選任辯護人  陳適庸
    被      告  乙○○
右列被告因詐欺案件，經自訴人提起自訴，本院判決如左：
    主  文
丁○○、乙○○均無罪。
    理  由
一、自訴意旨詳如附件自訴狀所載。
二、自訴人認被告乙○○涉有詐欺、侵占及違反律師法、及認被告丁○○涉有重利及
    侵占罪嫌係以：委託代理法院投標承諾書影本、法院投標資金代墊契約書影本、
    律師函影本即郵局存證信函影本各一件為其主要論據。訊據被告乙○○、丁○○
    堅決否認詐欺、侵占、重利及違反律師法犯行，被告乙○○辯稱：當初是經過朋
    友介紹自訴人給我認識，自訴人丙○○說看中台北市○○○路○段一六五巷八之
    二號的房子，當時房子已經特別拍賣，他說要買房子，因為錢不夠，只有壹佰多
    萬元，他說比較過別家，利息三分和費用百分之三太高，要我介紹，算少一點，
    我就說費用以底價百分之一計算，利息部分要我找月息二點五分的金主，而且他
    說六百二十萬元應該可以標到，後來我就找被告丁○○，他答應可以月息二點五
    分，後來到法院，因為很多人對這間法拍屋很有興趣，自訴人甲○○、自訴人丙○○事先有到仲介公司作市場調查，他們還拿傳單給我看，說六百二十萬元可能
    買不到，自訴人丙○○說加到六百八十萬元，自訴人甲○○說加到七百零一萬元
    ，標單價格是自訴人甲○○決定，由我填寫，被告丁○○簽名，標到後，自訴人
    甲○○很高興，並說七百萬元是門檻，一定要七百零一萬元才能標到，在九月十
    八日得標，九月二十五日交尾款當天，因為之前自訴人丙○○要求我聲請點交狀
    ，因為拍賣公告曾經註明有租賃權，但後來被排除掉，因為我沒有把握是否現有
    人住否，所以我有聲請點交，後來法院通知說，房子現有承租人「李少珍」承租
    ，說要履勘，所以我馬上傳真權利移轉證書和執行命令給自訴人甲○○、自訴人
    丙○○，自訴人甲○○很急，說要提前去看房子，並且冒用被告丁○○名義，聲
    請法院提前履勘，為此雙方鬧得不愉快。後來自訴人甲○○、自訴人丙○○在十
    月二十七日下午來中和市○○路店面包圍，威脅我趕快辦好，又說如果在十一月
    七日點交前辦好銀行貸款，就包二萬元紅包給我，我說試試看，後來銀行說要等
    點交再辦貸款，我馬上告知自訴人，他們很生氣，後來他們就開始聲請假扣押。
    房子在十一月七日已經點交了。點交後，無人使用等語。被告丁○○辯稱：投標
    前一天，被告乙○○臨時找我商量，要資金，他說對方要借五百六十萬元，因為
    他問了很多家利息要月息三分，要我幫忙自訴人甲○○、自訴人丙○○，說對方
    要求月息可否二點五分，我說隨便，投標時帶我去台北地院法院投標，當時自訴
    人只有現金壹佰多萬元，不夠，當時以我的名義投標，得標金額七百零一萬元，
    是自訴人甲○○的意思，標到就很高興，後來扣掉利息十四萬元，我就付了尾款
    五百四十六萬元，由被告乙○○和自訴人甲○○同時去繳尾款，保證金壹佰二十
    萬元是由自訴人裝入信封投標，我只是出名，當初只是要幫忙。我是借五百六十
    萬元，扣掉十四萬元利息，我開台支本票五百四十六萬元給自訴人。自訴人為履
    行合約，交付本票五百六十萬元給我，自訴人在得標後，後悔不履行合約，一下
    子要求撤銷拍賣，一下子假扣押，一下子聲請支付命令，現在又告刑事，都是要
    我還錢，所以我就聲請本票裁定，以證明是自訴人欠錢，不是我欠錢等語。
三、按犯罪事實應依證據認定之，無證據不得推定其犯罪事實，刑事訴訟法第一百五
    十四條定有明文。次按告（自）訴人之告（自）訴係以使被告受刑事訴追為目的
    ，是其指訴是否與事實相符，仍應調查其他證據以資審認（最高法院五十二年台
    上字第一三００號判例）。又認定犯罪事實應憑積極證據，倘積極證據不足以為
    不利於被告事實之認定時，即應為有利被告之認定，更不必有何有利之證據，最
    高法院三十年上字第八一六號著有判例，所謂「積極證據足以為不利被告事實之
    認定」，依據同院七十六年臺上字第四九八六號判例意旨，係指據為訴訟上證明
    之全盤證據資料，在客觀上以達於通常一般之人均不致於有所懷疑，而得確信被
    告確曾犯罪之程度；若未達到此一程度，而有合理懷疑之存在時，即無從為被告
    有罪之確信。經查：
    (一)按刑法第三百四十四條重利罪之成立要件，係以（一）乘人急迫、輕率、或無
      經驗，貸以金錢或其他物品。（二）取得與原本顯不相當之重利。故須係明知
      他人出於急迫、輕率、或無經驗，而利用機會故為貸與，且係就原本利率、時
      間核算及參酌當地之經濟狀況，較之一般債務之利息，顯有特殊之超額者而言
      ，最高法院二十七年上字第五二○號住有判例可稽。本件被告丁○○與自訴人
      甲○○、丙○○原本素不相識，因受被告乙○○之託，代墊款項，此為自訴人
      所陳明在卷，且有法院投標資金代墊契約書影本一件附卷可稽，係出於善意，
      且非明知被告出於急迫，利用機會故為貸與，而兩造雖約定月息二分半超過民
      法第二百零五條最高約定利率之限制，然衡諸現實社會一般交易習慣，尚不能
      認顯有特殊之超額（司法行政部刑事司六十七年五月一日（六七）刑（二）函
      字第五一一號研究意見參照），自難令被告丁○○負刑法第三百四十四條重利
      罪責。
    (二)依兩造所簽立之法院投標資金代墊契約書約定，自訴人交予被告丁○○面額新
      台幣五百六十萬元之本票一紙，作為將來償還借款之保證，故被告丁○○於本
      票到期日屆至，而自訴人未償還借款時，持此本票聲請法院裁定強制執行，本
      為法律所許，自與刑法第三百三十五條侵占罪之「意圖為自己或第三人不法之
      所有」構成要件不符。
    (三)被告乙○○係代書，受自訴人委託代為處理向法院投標事宜，此有委託代理法
      院投標承諾書影本一件在卷足稽，收受自訴人勞務報酬，本為對價，且法院拍
      賣係屬非訟事件，投標一事代書尚非不得為之，是被告乙○○收取勞務報酬而
      代為處理投標事宜，自與刑法第三百三十九條第一項詐欺取財罪及律師法第四
      十八條之罪有間。
    (四)又查，十四萬元利息，係自訴人向被告丁○○借款五百六十萬元時，依一般民
      間習慣預先扣除一個月二分半之利息十四萬，故將十四萬元連同投標保證金一
      百四十一萬元繳由法院投標，此業經被告乙○○、丁○○陳明在卷，是被告乙○○此部份之所為，亦與刑法第三百三十五條之侵占罪無涉。
四、此外，復查無其他積極確切之事證足認被告丁○○、乙○○確有自訴人指訴之詐
    欺取財、侵占、重利及違反律師法等犯嫌，依前揭法條及說明自應為無罪之諭知
    。
據上論斷，應依刑事訴訟法第三百四十三條、第三百零一條第一項，判決如主文。
中      華      民      國      九十      年      三      月      八    日
                                  臺灣板橋地方法院刑事第一庭
             法  官    胡  堅  勤
右正本證明與原本無異。
如不服本判決，應於判決送達後十日內，向本院提出上訴狀。
                                     書記官    劉  文  美
中      華      民      國      九十      年      三      月      八    日


司法院資訊處製作；財團法人民間司法改革基金會備份。
